臺灣橋頭地方法院民事判決
109年度重訴字第157號
原      告  黃清貴  
訴訟代理人  江大寧律師
被      告  吳添眼  


訴訟代理人  李育儒律師
            張桐嘉律師
            陳樹村律師
被      告  黃清福  

訴訟代理人  吳剛魁律師
            吳岳龍律師
被      告  黃正源  
上列當事人間請求分割共有物事件，本院於民國111年7月7日言
詞辯論終結，判決如下：
  主  文
坐落高雄市○○區○○段○○○地號（面積九五七七點六四平方公尺）
、同段四一五地號（面積八點八平方公尺）、同段四一七地號（
面積十一點七九平方公尺）、同段四一九地號（面積一０三點七
二平方公尺）土地，分割方法如附表二及附圖所示。
訴訟費用由兩造依如附表一所示之比例負擔。 
　　事實及理由
一、原告主張：坐落高雄市○○區○○段000○000○000○000地號土地
    （下稱399、415、417、419地號土地，合稱系爭土地）為兩
    造共有，應有部分如附表一所示。其中399地號土地使用分
    區為一般農業區，使用地類別為農牧用地，南、北兩邊均臨
    有道路對外通行。兩造就系爭土地並無書面之分管協議，但
    長久以來均維持如審重訴卷第101頁之圖面所示，A範圍由被
    告吳添眼使用並種植農作物，B範圍由原告使用並種植農作
    物，而斜線範圍則由原告與被告黃清福出租於第三人潘建芳
    ，應認為兩造口頭上已成立分管協議，或事實上存在分管協
    議。又系爭土地上有一棟沒有門牌之未保登記建物，起造人
    為訴外人黃再生（原告與被告黃清福之父，被告黃正源之祖
    父，已歿），現由原告使用中。既系爭土地依其使用目的應
    無不能分割之情事，兩造亦無不分割之約定。爰依民法第82
    3條1項前段、第824條規定，請求准予分割，分割方法如本
    院卷第141頁所示，399部分由吳添眼取得，399（1）由原告
    取得，399（2）由黃清福取得，399（3）為黃正源取得（下
    稱分割方案一）等語。並聲明：請准以分割方案一為系爭土
    地之分割方法。
二、被告之答辯：
  ㈠被告黃清福則以：其本來希望採本院卷第145頁所示之分割方
    案，但不反對分割方案一，對於附圖及附表二所示之分割方
    案（下稱分割方案二）也可以接受等語。
  ㈡被告黃正源則以：其同意分割方案一，對於分割方案二也可
    以接受等語。
  ㈢被告吳添眼則以：其反對分割方案一，其本來希望可以採取
    本院卷第143頁之分割方案，對於分割方案二也可以接受等
    語。
三、兩造不爭執事項：
  ㈠系爭土地為兩造共有，應有部分如附表一所示。
  ㈡399 地號土地使用分區為都市計畫外，一般農業區，使用地
    類別為農牧用地，417、415、419地號土地為都市計畫農業
    區。
四、本件爭點為：
    系爭土地應如何分割為當？
五、本件得心證之理由：
  ㈠按民法第823 條第1 項規定：「各共有人，除法令另有規定
    外，得隨時請求分割共有物。但因物之使用目的不能分割或
    契約訂有不分割之期限者，不在此限。」。經查：原告主張
    系爭土地為兩造共有，其應有部分如附表一所示，兩造就系
    爭土地並無不為分割期限之約定，系爭土地亦無使用目的上
    不能分割之情事，惟兩造於起訴前無法達成分割協議等情，
    有系爭土地登記謄本為證，並為兩造所不爭執，上情堪予認
    定，是原告請求裁判分割，合於前開規定，於法有據，應予
    准許。
  ㈡按民法第824條第2、3項規定：「...分割之方法不能協議決
    定，或於協議決定後因消滅時效完成經共有人拒絕履行者，
    法院得因任何共有人之請求，命為下列之分配：一、以原物
    分配於各共有人。但各共有人均受原物之分配顯有困難者，
    得將原物分配於部分共有人。二、原物分配顯有困難時，得
    變賣共有物，以價金分配於各共有人；或以原物之一部分分
    配於各共有人，他部分變賣，以價金分配於各共有人。以原
    物為分配時，如共有人中有未受分配，或不能按其應有部分
    受分配者，得以金錢補償之. . . 」；又按共有物分割方法
    ，法院應斟酌當事人之聲明，共有物之性質，經濟效用及全
    體共有人之利益等公平決之，不受當事人主張之拘束（最高
    法院69年度臺上字第3100號判決參照），是分割共有物時，
    法院應參酌當事人之聲明、共有物之性質、經濟效用及全體
    共有人利益等公平決之；並兼顧土地現有使用狀況，斟酌土
    地利用效益、當事人意願、共有物之使用情形、經濟效用及
    全體共有人之利益等情形而為適當及公平、合理之分割。經
    查：
  ⒈系爭土地上並無建物，僅有種植農作物，而系爭土地東南方
    處有一鐵皮搭蓋之一層樓工寮，據原告稱為其父親所起造，
    目前由其使用中；系爭土地南方搭有棚架種植蘆筍、絲瓜、
    芭樂等作物，為原告或原告、黃清福出租他人所種植，而北
    方有吳添眼所種植之芭樂等作物等情，有履勘筆錄、現場照
    片等件附卷可稽（見本院卷第119-131頁），上情堪可認定
    。 
  ⒉本件共有人中，原告、黃清福為兄弟，而黃正源為渠等之姪
    子，渠3人之持分均繼承自原告父親黃再生而來，其持份加
    計約2/3，而吳添眼與渠等無親屬關係，持分約1/3，故共有
    人間因彼此間親疏關係，就系爭土地之分割方式，黃家主張
    採取如分割方案一之橫向方割方式（即吳添眼分配北方，原
    告、黃清福、黃正源分配南方），吳添眼主張如方割方案二
    之縱向分割方式（即將系爭土地縱向分為4份，再依序分配
    ），其中共有人曾再修正有如本院卷第259頁之10種分割方
    案，惟主要均以上兩種分割方式為基礎衍生，以下茲就該兩
    種分割方式分析優劣：
  ⑴原告、黃清福、黃正源主張橫向之分割方式，無非主張：依
    現今兩造使用現況，吳添眼本來就使用北方土地，及黃清福
    、黃正源持分低，若縱向分割，如此形狀將過於狹長不利其
    使用等語，而吳添眼反對橫向分割方式，主張應採縱向之分
    割方式，主要係主張：系爭土地所臨南方道路可通大馬路，
    北方道路只有一小部分臨農路，若要與大馬路相通需繞一大
    圈遠路始能相通，其持分較原告、黃清福、黃正源均多，卻
    要分配不方便之土地，並不公平等語。而共有物分管契約，
    雖不以訂立書面為要件，亦不以共有人明示之意思表示為限
    ，惟所謂默示之意思表示，係指依表意人之舉動或其他情事
    ，足以間接推知其效果意思者而言，若單純之沈默，則除有
    特別情事，依社會觀念可認為一定意思表示者外，不得謂為
    默示之意思表示，原告主張兩造間存有分管契約一情，僅就
    共有人間目前特定區域分別種植一事為客觀敘述，惟其使用
    之區域與兩造之持分並非相合，目前亦非所有共有人均有使
    用系爭土地，參諸上開說明，被告既否認兩造間存有分管契
    約，尚難認原告就此已盡舉證責任。
  ⑵系爭土地經現場履勘之結果，其南方所臨道路寬度約3、4公
    尺，其雖非寬敞，惟路面鋪設柏油，道路平整（見本院卷第
    121頁），道路兩側均作農田使用，而為該區域農田主要使
    用對外聯絡之道路，其連接高29線道即兩線道之大勇巷，為
    燕巢區之主要道路，對外可聯絡至其他鄉鎮；而系爭土地北
    方所臨道路路寬僅2、3公尺，且僅與系爭土地一隅連接，且
    需經斜坡，始能連接道路（見本院卷第125、127頁），而其
    若欲通往大勇巷，必須往南前行數百公尺，才能前往寬度狹
    窄之北一路12巷，並繞行ㄇ字形後，較南方道路多行駛900餘
    公尺，始能連接大勇巷，有國土繪測雲圖資資料、GOOGLE M
    AP等件附卷可佐（見本院卷第171、199、201頁），且經本
    院於110年8月13日履勘當日親自行駛履勘確認無誤。足見系
    爭土地南北所臨道路之條件相差甚多，北方道路不僅路況、
    寬度較差，其必須繞行甚遠始能連接對外主要道路，且繞行
    之道路寬度亦甚窄小，路況不佳，是吳添眼若僅分配北方土
    地，其僅能由北方道路對外通行，其拒絕依分割方案一之方
    式分配，並非無據。原告雖辯稱：北一路12巷是水利局管理
    之柏油道路，維護狀況良好，且往南可直接通往中華路，而
    南方道路為私設道路，並未較佳云云，惟原告、黃清福、黃
    正源均無人願受北方土地之分配（見本院卷第315頁），足
    見分割方案一並不可採，僅得由北方通行之土地其價值甚低
    ，無人願受分配，而不適宜採為本件之分割方案。
  ⑶而系爭土地現今利用狀況，僅有農作物種植其上，其具有容
    易遷徙之特質，且其農作物之價值顯不及於土地價值，顯然
    要無遷就農作物種植現況而改變分割方案之理由，是原告以
    現況作為分割原因，自非足採。而黃清福、黃正源之持分甚
    低，係黃家自行再分割之結果，其因持分低故分配得之土地
    狹長，本為其再分配之結果，而不應將其成本交由其他共有
    人承受，況兩造已協同修正吳添眼所提出之分割方案，將黃
    清福、黃正源之分割線由中間起始，解決其分配土地過於狹
    長之缺點，並由原告、吳添眼共同承受其形狀不完整之缺陷
    ，而黃清福、黃正源所分配位置，亦由其抽籤決定（見本院
    卷第317頁），亦無分配不公之嫌，是分割方案二要無原告
    主張之過於狹長，不利使用之缺點，縱使與現況利用有些許
    不同，惟其花費要屬所有方案中缺點最少，優點最多之選擇
    ，堪予採為本件之分割方案。
  ⑷而原告雖陳稱：吳添眼所分配位置南北臨路，較為有利云云
    ，惟原告選擇靠近東方位置，乃因系爭土地東南方有其繼承
    之工寮1間，故此為其衡諸自身利益後所選擇，並無分配不
    公之情形。又原告於最後1次言詞辯論期日陳稱：其要求吳
    添眼允許其通行北方所臨道路，其分割後，土地使用部分拉
    長，有通行北方道路之需求，否則其還是要主張分割方案一
    云云，惟參以系爭土地附近之土地，同為南北縱向分割，寬
    度與兩造分割後之土地大致相仿，長度亦與分割後之系爭土
    地相似，其均以南方所臨之私設道路對外通行，對外通行並
    未見有何不便之處，原告所述，未見所據，即無可採。又分
    割方案二已為黃清福、黃正源所同意，顯為絕大多數共有人
    之共識，其既得兼顧共有人間利益之公平，土地使用之現況
    ，且能發揮系爭土地之經濟價值，有利系爭土地之整體利用
    ，對各共有人亦無不利，爰採取為本件系爭土地之分割方法
    。
  ⒊又依分割方案二，各共有人分得之土地與其持分面積幾乎相
    符，是本件即無金錢補償之問題，附此一併敘明。
六、綜上所述，原告依民法第823條規定，請求分割系爭土地，
    要有理由，均應准許。本院並斟酌系爭土地之使用狀況及經
    濟利益等情事，而判決如主文第1項所示之分割方案。
七、末按因共有物分割、經界或其他性質上類似之事件涉訟，由
    敗訴當事人負擔訴訟費用顯失公平者，法院得酌量情形，命
    勝訴之當事人負擔其一部，民事訴訟法第80條之1定有明文
    。本院審酌共有物分割訴訟，其分割結果對於兩造均屬有利
    ，再參以兩造就系爭土地應有部分之比例，諭知訴訟費用之
    負擔如主文第2項所示。
 中　　華　　民　　國　　111 　年　　7 　　月　21　　日
                  民事第一庭  法  官  張琬如
以上正本係照原本作成。
如對本判決上訴，須於判決送達後20日內向本院提出上訴狀。如
委任律師提起上訴者，應一併繳納上訴審裁判費。
中　　華　　民　　國　　111 　年　　7 　　月　　21　　日
                              書記官  陳儀庭
附表一
編號 姓名 權利範圍       399地號 415地號 417地號 419地號 持分面積（平方公尺，小數點下二位四捨五入） 1 吳添眼 8/24 8/24 8/24 8/24 3233.98 2 黃清貴 10/27 10/27 10/27 10/27 3593.31 3 黃清福 5/27 5/27 5/27 5/27 1796.66 4 黃正源 1/9 1/9 1/9 1/9 1077.99 


   附表二     
分割方案     編號 共有人姓名 分得位置 分得面積 （平方公尺） 分割後應有部分比例 1 黃清貴 399 415 3584.52+8.8＝3593.32 1/1 2 黃清福 399（1） 417 1785.27+11.39＝1796.66 1/1 3 黃正源 399（2） 417（1） 419 1061.25+0.4+16.34＝1077.99 1/1  4 吳添眼 399（3） 419（1） 3146.6+87.38＝3233.98 1/1